【裁判字號】    95,台上,305
【裁判日期】    950113
【裁判案由】    違反毒品危害防制條例
【裁判全文】
最高法院刑事判決              九十五年度台上字第三０五號
    上  訴  人  丙○○
                        415號（現於台灣嘉義監獄鹿草分監
                        執行中）
    選任辯護人  張居德律師
    上  訴  人  乙○○
                        61號.
    選任辯護人  廖志堯律師
    上  訴  人  甲○○
                        8號（現於台灣彰化監獄執行中）
上列上訴人等因違反毒品危害防制條例案件，不服台灣高等法院
台中分院中華民國九十四年九月二日第二審判決（九十四年度上
重訴字第十三號；起訴案號：台灣彰化地方法院檢察署九十三年
度偵字第七五五四、七六三三、八一六三、八七二七、八七三０
、八八０二號），提起上訴，本院判決如下：
    主  文
原判決關於丙○○、甲○○、乙○○販賣第一級毒品部分均撤銷
，發回台灣高等法院台中分院。
    理  由
本件原判決撤銷第一審關於上訴人丙○○、甲○○、乙○○販賣
第一級毒品部分之科刑判決，改判論處上訴人丙○○（累犯）、
甲○○、乙○○共同連續販賣第一級毒品罪刑，固非無見。
惟查：(一)刑事訴訟法第二百六十條規定：同一案件已不起訴處分
確定，非有發現新事實、新證據，或有同法第四百二十條第一項
、第二款、第四款或第五款所定得為再審原因之情形，不得再行
起訴。所謂同一案件，指同一訴訟物體，即被告及犯罪事實均相
同者而言，不以起訴或告訴時所引用之法條或罪名為區分標準。
原判決事實欄記載上訴人丙○○於民國九十三年三月六日上午九
時五十分許，駕駛Ｊ二－九七五一號自用小客車行經彰化縣溪湖
鎮○○路一０一號前，因警員許進坤接獲檢舉指稱該車上有人持
有毒品而攔檢盤查，發覺車輛左前車門有異，乃帶回彰化縣警察
局溪湖分局，經丙○○同意後，對車輛搜索結果，在左前車門手
把後，查獲第一級毒品海洛因五十五包（合計淨重三二．０二公
克）等情。理由甲、四則說明該海洛因係上訴人等所有供販賣第
一級毒品所用之物；並於主文為沒收銷燬之諭知。惟員警查獲上
揭海洛因後，經警以丙○○涉有毒品防制條例第五條第一項意圖
販賣而持有第一級毒品罪嫌，報告台灣彰化地方法院檢察署偵查
，檢察官認其犯罪嫌疑尚有不足，於九十三年九月二十六日為不
起訴處分，再由台灣高等法院台中分院檢察署檢察長於九十三年
十一月九日駁回再議確定，有台灣彰化地方法院檢察署九十三年
度偵字第二０九九號檢察官不起訴處分書影本、台灣高等法院台
中分院檢察署九十三年度上職議字第四六四三號處分書影本在卷
可稽（職議字第九一一號卷）。本件檢察官於九十三年十一月二
十九日，以丙○○涉有毒品危害防制條例第四條第一項販賣第一
級毒品罪嫌而提起公訴。其中關於丙○○於九十三年三月六日持
有海洛因五十五包為警查獲部分，似與上揭不起訴處分書相關事
實之被告及社會基本事實相同。原判決置卷內上揭不起訴處分書
於未論，認定丙○○持有該海洛因，為販賣第一級毒品犯行之一
部，自有理由不備之違法。(二)證人保護法第二條所列刑事案件之
被告或犯罪嫌疑人，於偵查中供述與該案案情有重要關係之待證
事項或其他共犯之犯罪事證，因而使檢察官得以追訴該案之其他
共犯者，以經檢察官事先同意者為限，就其因供述所涉之犯罪，
減輕或免除其刑，同法第十四條第一項定有明文。原判決認定上
訴人等有連續販賣第一級毒品之犯行，依理由甲、三(一)之說明，
係以乙○○於偵查中之證詞為其論據之一。稽之卷內筆錄之記載
，乙○○係於偵查中經檢察官諭知證人保護法第十一條、第十四
條規定，同意援用該法規定保護，始表示願意據實證述，並就其
與丙○○、甲○○販賣海洛因之犯行為證述（偵字第七五五四號
卷第六二至六七頁）。原判決就乙○○如何不符合證人保護法之
減輕或免刑規定，未為任何必要之說明，亦有理由不備之違誤。
(三)審理事實之法院，對於案內一切證據，除認為不必要者外，均
應詳為調查，然後基於調查所得之心證，以為判斷事實之基礎。
如有應行調查之證據未經依法調查，或證據雖已調查而其內容尚
未明瞭，遽行判決，均屬應於審判期日調查之證據而未予調查之
違法。原判決認定丙○○自九十二年五月間某日起至九十三年一
月間某日止，連續販賣海洛因予林佳宏、林佳駒、少年方○○（
詳細年籍在卷）；並自九十三年一月間某日起至九十三年三、四
月間某日止，與甲○○共同連續販賣海洛因予林佳宏、林佳駒、
方○○；再自九十三年三、四月間某日起至九十三年八月間某日
止，與甲○○、乙○○共同連續販賣海洛因予林佳宏、洪孟哲、
林佳駒、黃瑞琪、方○○。惟證人方○○於警詢中陳稱「我從九
十三年四月中旬經甲○○介紹認識乙○○，並稱從今起換由乙○
○替丙○○販賣毒品海洛因」（聲字第二八二號卷第九頁）；偵
查中證稱「九十二年五月起到九十三年一月是丙○○在接電話，
九十三年一月到四月是甲○○在拿，九十三年四、五月時是乙○
○在接電話，後來到了九十三年六至八月是甲○○在接電話」（
偵字第七六三三號卷第九七頁）；第一審時證稱「（何時向丙○
○購買海洛因）九十二年五月份至九十三年一月份下旬」、「（
何時向甲○○購買海洛因）九十三年一月下旬後，丙○○跟我說
以後要買海洛因直接找甲○○接洽，地點都一樣，向甲○○買約
五十次，買到九十三年四月」、「（何時向乙○○購買海洛因）
九十三年四、五月買到九十三年七月中旬，向乙○○買約五十次
」等語（第一審卷(二)第二八頁反面、第二九頁）。證人黃瑞琪於
警詢中亦供稱「我大約九十三年四月間開始向綽號『晚班』的男
子購買毒品」（他字第一三０二號卷第十一頁）。證人洪孟哲於
警詢時供稱自九十三年四月份開始，以其住處00000000
0號電話向乙○○購買毒品（二林分局00000000000
號卷第二六頁）；卷附雙向通聯紀錄及客戶基本資料，0000
00000號與0000000000、0000000000
號電話之間，通話時間亦分別為九十三年五月十三、十四、十六
日及同年四月二十二日（同上卷第三四、三五頁）。且證人林佳
宏於警詢中亦陳稱「我大約九十三年四月初開始向綽號『晚班』
的男子購買毒品，每次都是『晚班』的男子指定交易地點，都約
在二林鎮金翁遊藝場交易」（他字第一三０二號卷第二十頁）；
雖林佳宏於警詢時另稱自九十三年三月開始，以撥打00000
00000、0000000000號行動電話聯絡，其行動電
話號碼為0000000000號云云（二林分局000000
00000號卷第十七頁）。惟卷附雙向通聯紀錄及客戶基本資
料，0000000000號與0000000000、000
0000000號電話之間，第一次通話時間均為九十三年四月
二十四日（同上卷第二二、二三頁）。是依方○○、洪孟哲、林
佳宏上揭證詞及電話通聯紀錄，似未能證明乙○○自九十三年三
月間即開始與丙○○、甲○○共同販賣海洛因。而乙○○究係何
時開始參與販賣海洛因，關係於本件丙○○、甲○○與乙○○彼
此之間，就實施販賣海洛因犯行，如何為行為分擔之認定；亦攸
關丙○○於九十三年三月六日被查獲之海洛因五十五包（淨重三
二．０二公克），得否依共犯連帶沒收之規定，併於乙○○部分
為沒收之諭知。原審未予詳察，遽行認定乙○○自九十三年三、
四月間起參與共同販賣海洛因之犯行，自有應於審判期日調查之
證據而未予調查之違法。(四)毒品危害防制條例第十九條第一項規
定：犯第四條之罪者，其供犯罪所用或因犯罪所得之財物，均沒
收之，如全部或一部不能沒收時，追徵其價額或以其財產抵償之
。但該條項並無如同條例第十八條第一項所定「不問屬於犯人與
否，沒收之」之明文，自屬相對沒收主義之立法。是其應沒收之
物，應以屬被告所有者為限。又該規定所稱「追徵其價額」者，
係指所沒收之物為金錢以外之其他財物而無法沒收時，應追徵其
價額，使其繳納與原物相當之價額。如所得財物為金錢而無法沒
收時，始應以其財產抵償之。原判決認定上訴人等以00000
00000號、0000000000號行動電話各一支為聯絡
販賣第一級毒品事宜；理由甲、四固載稱該電話係丙○○等人所
有供渠等聯絡販賣本件毒品海洛因所用之物云云；主文內則併為
沒收，如全部或一部不能沒收，以其財產抵償之諭知。惟丙○○
於九十三年十月六日警詢時供稱「行動電話000000000
0是何人持有及使用的，我不知道，但行動電話0000000
000號，我三年前有使用，使用期間二至三個月」（二林分局
【案號空白】卷第二、三頁）；嗣於檢察官偵查時復否認曾使用
0000000000號行動電話，並稱「之前我曾使用過00
00000000，是九十年徒刑執行完後使用的，約使用一、
二個月，後因遺失就沒再使用了。警詢所述有使用000000
0000是我記錯了，0000000000是何人使用我不知
道，我沒有打過該支電話」等語（偵字第七六三三號卷第四九、
五十頁）。且甲○○於警詢時供稱「我是從九十三年二月至三月
份使用行動電話0000000000、0000000000
，九十三年四至五月份開始使用行動電話0000000000
號」、「是我本人所購買的，我是在溪湖鎮一間通訊行所申請預
付卡，買來時就可以使用，以何名義購得我不知道，不用繳費，
因為使用完就再補充儲值卡即可」；繼改稱並非其申請，實係乙
○○交付（二林分局00000000000號卷第十七、十八
、二六頁）。嗣於偵查中，再供稱上揭行動電話均為其申請為交
付乙○○各云云（偵字第八七三０號卷第十二、十三頁）。又依
卷附彰化縣警察局二林分局九十三年十月二十日林警刑字第０九
三００一三三七七號函附客戶基本資料（置於卷外），0000
000000、0000000000行動電話申請人均非丙○
○或甲○○。是上揭行動電話為丙○○、甲○○、乙○○販賣第
一級毒品時所使用，縱屬無誤，然仍以屬上訴人等所有，始得依
毒品危害防制條例第十九條第一項宣告沒收。原判決理由載稱該
行動電話二支為上訴人等所有，然未說明認定之所憑，遽就該二
支行動電話為沒收之諭知，自有理由不備之違法。又行動電話既
為金錢以外之物，原判決未諭知如全部或一部不能沒收時，應追
徵其價額，竟為以上訴人等財產抵償之諭知，亦有適用法則不當
之違法。以上或為上訴意旨所指摘，或屬本院得依職權調查之事
項，應認原判決關於上訴人等販賣第一級毒品部分，有撤銷發回
更審之原因。至乙○○不另為無罪諭知部分，本乎審判不可分之
原則，併予發回，附此敘明。
據上論結，應依刑事訴訟法第三百九十七條、第四百零一條，判
決如主文。
中    華    民    國  九十五  年    一    月  十三    日
                      最高法院刑事第十庭
                          審判長法官  洪  清  江
                                法官  石  木  欽
                                法官  李  伯  道
                                法官  林  勤  純
                                法官  陳  晴  教
      本件正本證明與原本無異
                                      書  記  官
中    華    民    國  九十五  年    一    月  二十四  日
                                                Ｒ


司法院資訊處製作；財團法人民間司法改革基金會備份。
